【裁判字號】    88,重上更(四),9
【裁判日期】    890317
【裁判案由】    偽造文書
【裁判全文】
臺灣高等法院刑事判決                     八十八年度重上更（四）字第九號
    上  訴  人
    即  被  告  丙○○
    選任辯護人  黃丁風
                莊國民
                劉懷先
右上訴人因偽造文書案件，不服台灣基隆地方法院八十二年度訴字第三四號，中華民
國八十二年九月八日第一審判決（起訴案號：台灣基隆地方法院檢察署八十一年度偵
字第一五一號）提起上訴，經判決後，由最高法院第四次發回更審，本院判決如左：
    主  文
原判決關於丙○○及其定執行刑部分均撤銷。
丙○○共同行使偽造公文書，足以生損害於公眾，處有期徒刑壹年貳月。
附表編號四至十、十二至十五所示之九０二、九０三、九０四、一０一二、一三二二
、一四四三、一四四四、一六六七、一六六九、一六六八號及無編號一紙（附表編號
十五部分）「韓國政府植物檢疫證明書」內之韓國政府發証單位之官防及官員之署押
各壹枚（共計貳拾貳枚）均沒收。
    事  實
一、丙○○係統宏企業有限公司（以下簡稱統宏公司）負責人，從事自國外進口貨物
    之貿易業務，民國八十年間因國內市場缺乏生薑，市價高漲，丙○○乃計畫自國
    外大量進口生薑販售牟利，而自八十年七月間起以統宏公司名義，陸續向經濟部
    國際貿易局（以下簡稱國貿局）申請核發如附表編號四至十、十二至十四之生薑
    輸入許可證（其中編號十三、十四之輸入許可証號均為80rel-023954，係以一輸
    入許可證分二件報單申報進口），丙○○取得輸入許可証後，即利用上開輸入許
    可証以統宏公司名義及向不知情之筑桓有限公司（下簡稱筑桓公司）負責人李泰
    吉借得，原以筑桓公司名義請領之生薑輸入許可證（如附表編號十一所示），陸
    續自不詳地區進口生薑，其中附表編號四至十部分係其自行進口，編號十二至十
    四部分則與丁○○（業經原審判決確定）合夥進口。丙○○知悉八十年間韓國生
    產生薑尚無法自給，仍須仰賴國外進口，於一九九一年（即民國八十年）間，均
    無出口生薑至臺灣，惟因其進口之生薑難於取得我國經濟部商品檢驗局（以下簡
    稱商檢局）之檢疫證明，明知其進口之生薑均非來自韓國，進口生薑所附之「韓
    國政府植物檢疫證明書」係不詳姓名者所偽造（每一份內偽蓋有發證單位之官防
    及官員之署押各一枚），竟基於概括犯意，先後於附表編號四至十所示報關日期
    ，將七紙偽造之「韓國政府植物檢疫證明書」交與受託報關而不知情之長欣春報
    關行負責人乙○○，轉交亦不知情之大榮報驗行（附表編號四至六部分）、廣興
    報驗行負責人陳令和（附表編號七至十部分），持向商檢局基隆分局五堵辦事處
    申請檢疫發證，足以生損害於商檢局對植物檢疫之管理、基隆海關對農產品進口
    之管制及韓國政府；其中丙○○於八十一年十月二十二日以統宏公司名義自某地
    區進口之生薑二批共三貨櫃（附表編號九、十部分），經商檢局發覺貨源可疑，
    乃委託我國駐外單位向韓國政府查證，確認該一四四三、一四四四號二紙「韓國
    政府植物檢疫證明書」係屬偽造，該兩批生薑乃遭退運（之前報關者皆矇騙過關
    ），並於同年十一月五日發文通知報驗之廣興報驗行。
二、丙○○、丁○○得悉上情，自忖前於八十年十月二十九日及三十日以統宏公司及
    借用不知情之筑桓有限公司（下稱筑桓公司）名義合夥進口之四只貨櫃生薑（附
    表編號十二至十五部分），如再以偽造之「韓國政府植物檢疫證明書」向商檢局
    報驗，勢必無法取得商檢局之檢疫合格證書而順利提貨，又思及當時進口生薑，
    常常無法順利取得商檢局之檢疫合格證明書，乃推由丁○○出面以新台幣（下同
    ）二萬四千元之代價，委由潘子良（六十一年九月二十四日生，已判刑確定）偽
    造商檢局之檢疫合格證明書，潘子良首肯後，丁○○、丙○○、潘子良即基於犯
    意之聯絡，共同意圖為自己不法之所有，先由潘子良於八十年十一月、十二月間
    某星期六下午，往赴商檢局基隆分局五堵辦事處，乘該處值班人員不知之際，下
    手竊取空白的「中華民國經濟部商品檢驗局輸入植物檢疫證明書」（下簡稱商檢
    局檢疫證明書）四紙，並為供偽造參考、掩飾之用，復至該辦事處櫃取走「詩
    特利公司」（即STEL LAS TAIWAN CO. LTD） 已申請檢疫合格之證明書，取得後
    將之一併攜返丁○○任職之台北市○○○路二九五號六樓金廣企業有限公司（下
    稱金廣公司），並於八十年十二月五日在上開公司內，按照「詩特利公司」已檢
    疫合格之證明書之記載，繕打編號六０二Ｗ0000000、六０二Ｗ0000
    000、六０二Ｗ0000000及六０二Ｗ0000000號商檢局植物輸入
    檢疫合格證明書，打字完成後即將該四份偽造中之檢疫合格證明書，攜至商檢局
    基隆分局五堵辦事處，將之混入上述「詩特利公司」已檢疫合格證明書表中，利
    用該辦事處不知情之職員疏未檢查而予蓋章之機會，盜蓋商檢局之公印文於上述
    偽造之檢疫合格證明書上，以偽造完成如附表編號十二至十五所示四張商檢局檢
    疫合格證明書，並於偽造完成後，將「詩特利公司」之檢疫合格證明書表放回該
    辦事處櫃，資以掩飾，嗣再推由丙○○將其中附表編號十二至十四所示檢疫合
    格證明書交予不知情之長欣春報關行李文財，其中編號十五所示偽造之商檢局檢
    疫合格證書一張則由丙○○通知李文財前往海關信箱領取，丙○○並基於行使偽
    造之「韓國政府植物檢疫證明書」之概括犯意，將不詳之人偽造之「韓國政府植
    物檢疫證明書」四紙（一六六七、一六六八、一六六九號、另一紙未編號）亦交
    與不知情之李文財，均經李文財轉交予其報關行亦不知上情之甲○○，於同年十
    二月六日同時持交基隆關稅局檢查，提領上開於同年十一月五日及十二月三日報
    關之生薑，而據以行使，足以生損害於商檢局對植物檢疫之管理及基隆關對農產
    品進口之管制及韓國政府。嗣因商檢局基隆分局發現前開四紙檢疫合格證書係屬
    偽造，丙○○、丁○○恐東窗事發，乃由潘子良於八十年十二月二十日向臺灣基
    隆地方法院檢察署自首，自承係其獨自偽造該商檢局檢疫合格證明書，並為丁○○、丙○○二人脫罪。
三、案經經法務部調查局航業海員調查處移送臺灣基隆地方法院檢察署及該署檢察官
    自動檢舉偵查起訴。
    理  由
一、上訴人即被告丙○○經合法傳喚雖未到庭，惟其在原審審理、本院前審、更一審
    調查、審理及更二審訊問時均矢口否認右開偽造文書及其行使之犯行，其辯解略
    謂：（一）伊於八十一年十月二十二日，以統宏公司名義進口之生薑二批，係向
    香港商人杜佳佳購得，附表編號九、十所示第一四四三、一四四四號韓國植物檢
    疫證明書亦係杜佳佳提供，伊實不知係偽造，並提出記載有由杜佳佳負責提供韓
    國植物檢疫證明書之英嘉利公司傳真函及買賣合約書影本各一份。（二）附表編
    號十二至十四所示之生薑，係伊借牌予丁○○進口生薑，貨主僅丁○○一人，丁○○與潘子良共同偽造商檢局之檢疫合格證明書與伊無關，偽造之檢疫合格證書
    伊未經手，亦未於八十年十二月六日經李文財轉交給甲○○。附表編號十五所示
    生薑乃丁○○自行向簡錦俊借牌進口，伊不過代為接單以賺取報關差額而已等語
    。
二、惟查：
（一）被告丙○○持以向經濟部商檢局基隆分局申報檢驗編號一四四三、一四四四號
      （即附表編號九、十所示）之「韓國政府植物檢疫證明書」二紙確係偽造，有
      商檢局基隆分局八十一年一月八日檢台（）基五堵字第０一一五號函影本暨
      其檢附之我國駐韓大使經濟參事處八十年十一月二日韓經發（８０）字第二０
      二－二號電傳函件影本在卷足憑（見偵一五一卷一第三十一至三十五頁、第四
      十二、四十三頁），而附表編號四至八所示生薑亦均係被告丙○○之統宏公司
      進口，此有商檢局基隆分局八十一年十一月十八日檢台（８１）基五堵字第五
      九九二號函附輸入植物檢疫報驗申請書、「韓國政府植物檢疫證明書」、提單
      、輸入許可證等附卷可稽（見偵二卷第四九至六九頁），其中之九０二、九０
      三、九０四、一０一二、一三二二號「韓國政府植物檢疫證明書」五紙，及附
      表編號十二至十五所示之「韓國政府植物檢疫證明書」四紙（見外放證物袋及
      偵二卷第五一至六七頁），經觀察其格式、內容、字跡、署押、印章均與前開
      一四四三、一四四四號「韓國政府植物檢疫證明書」相同，又韓國固有生產生
      薑，但尚無法自給，仍須仰賴國外進口，於一九九一年（即民國八十年）間，
      均無出口生薑至臺灣之紀錄，已據國貿局八十一年四月二十一日貿（）一發
      字第０六三六四號函述綦詳（見偵二卷第一四九頁），足徵該九０二、九０三
      、九０四、一０一二、一三二二、一四四三、一四四四、一六六七、一六六九
      、一六六八號及無編號一紙（附表編號十五部分）「韓國政府植物檢疫證明書
      」均係偽造，被告丙○○所進口如附表編號四至十及與丁○○共同進口如附表
      編號十二至十五之生薑，顯非產自韓國。被告雖一再辯稱編號九、十所示二批
      生薑係向香港商人杜佳佳購得，第一四四三、一四四四號韓國植物檢疫證明書
      亦係杜佳佳提供，並提出記載有由杜佳佳負責提供韓國植物檢疫證明書之英嘉
      利公司傳真函及買賣合約書影本各一份為憑，原在被告經營之統宏公司任職並
      負責文書工作之郭淑英，在原審及本院上訴審及更一審調查時亦證稱：上開傳
      真函及合約書，係由港商杜佳佳傳真或寄來的等語（見原審卷第六一頁、第六
      二頁、本院上訴字卷第五九頁、第六０頁、本院更(一)字卷第八五頁反面）。惟
      查關於香港地區有無被告所稱之英嘉利公司及杜佳佳其人，經本院二度轉請外
      交部囑託當地有關機構查証結果，據我國駐香港中華旅行社查覆如下：（１）
      經派員前往所述地址查訪，並無英嘉利公司之設置，另查所提供電話號碼並非
      英嘉利公司所有，且據港府負責核發身分証之單位告稱，經查無杜佳佳之人資
      記錄。（２）本案台灣基隆地方法院檢察署經法務部曾於八十一年託本社查詢
      杜佳佳及英嘉利公司，本社當年派員依址查看，發現該址係一幢公寓住宅，已
      未設有英嘉利公司設置。（３）本社查其商業登記，發現該公司自一九八六年
      八月七日辦理首次登記後，即未曾依法申報任何資料，該公司因未依法每年繳
      納商業登記費，已成為一家「凍結公司」，以上各節，有我國駐香港中華旅行
      社八十五年四月十六日香港（）字第０九四二號及同年八月二十日香港（
      ）字第二一七五號函附卷可稽，由上可知，英嘉利公司自一九八六年八月七日
      辦理首次登記後，並未正常從事商業行為，且無杜佳佳其人之人資記錄，故被
      告辯稱系爭韓國植物檢疫證明書係香港英嘉利公司之杜佳佳提供，尚非可採，
      證人郭淑英之證言，應係囿於情誼迴護被告之詞，亦難採信。
（二）關於附表編號十二至十五之進口生薑，其商檢局之檢疫合格證書，係丁○○以
      二萬四千元之代價委託潘子良，先由潘子良於八十年十一月、十二日間某星期
      六下午，往赴商檢局基隆分局五堵辦事處，乘該處值班人員不知之際，下手竊
      取空白的「中華民國經濟部商品檢驗局輸入植物檢疫證明書」四紙，並為供偽
      造參考、掩飾之用，復至該辦事處櫃取走「詩特利公司」已申請檢疫合格之
      證明書，取得後將之一併攜返丁○○任職之台北市○○○路二九五號六樓金廣
      公司，並於八十年十二月五日，在上開公司內，按照「詩特利公司」已檢疫合
      格之檢疫合格證明書之記載，繕打編號六０二Ｗ0000000、六０二Ｗ0
      000000、六０二Ｗ0000000及六０二Ｗ0000000商檢局之
      檢疫合格證書，製作完成後即將該四份偽製之檢疫合格證明書，攜至商檢局基
      隆分局五堵辦事處，將之混入上述「詩特利公司」已檢疫合格之證明書表中，
      利用該辦事處不知情之職員盜蓋商檢局之公印文於上述偽製之檢疫合格證書內
      ，以偽造完成如附表編號三至六所示四張檢疫合格證書，並於偽造完成後，將
      「詩特利公司」之檢疫合格證明書表放回該辦事處櫃，資以掩飾，迭據同案
      被告潘子良於法務部調查局航業海員調查處、檢察官偵查、原審審理中供述綦
      詳（見偵查卷一第三、四頁、第十七、十八頁、第一一六至一一八頁、原審卷
      第二十六、二十七頁、第一七０頁），該四張檢疫合格證書經送法務部調查局
      第六處鑑定結果其打字字跡確與真正由商檢局出具之檢疫合格證書不同，復有
      該處出具之八十一年三月十三日（）發技二字第八一０號函影本在卷可稽（
      見偵一五一卷一第二十三、二十四頁），足見如附表編號十二至十五所示之四
      紙商檢局檢疫合格證明書確係潘子良，往赴商檢局五堵辦事處，乘該處值班人
      員不知之際，下手竊取四紙空白的「中華民國經濟部商品檢驗局輸入植物檢疫
      證明書」後，以前述方法予以偽造，應堪認定。
（三）雖被告丙○○辯稱：附表編號十二至十五之生薑係丁○○進口，檢疫合格證明
      書則係丁○○與潘子良共同偽造，伊未曾經手，與伊無關，因伊兼營報關仲介
      業，故將丁○○進口生薑報關介紹予長欣春報關行，賺取差價云云，同案被告
      丁○○亦供稱：附表編號十二至十五之生薑係伊向統宏公司及筑桓公司借牌自
      己單獨進口，韓國政府植物檢疫證明書係韓國人孫炳玉以普通航寄方式寄達，
      且信封已撕毀云云（參見偵查卷(一)五十三、五十四頁）。惟查本件案發時，被
      告丁○○係在金廣公司擔任業務經理（見偵二卷第三頁反面），其有無資力向
      丙○○及筑桓公司借牌自己大量進口生薑，已非無可疑，且其於案發後始終無
      法提出進口生薑之買賣契約，對於有關生薑進口之資料諸如信用狀、貨款支付
      之時間及方法等須知事項亦無法明確交待，已不符一般交易常情（見偵查卷及
      原審卷），其雖供稱：韓國政府植物檢疫證明書係韓國人孫炳玉以普通航寄方
      式寄達，且信封已撕毀云云，並於另案（即原審法院八十一年度訴字第三０一
      號丁○○偽造文書案）審理時，提出一外籍人士具名書立之書函乙紙為證，然
      韓國於八十年間並無進口生薑至台灣，已見（一）所述，何來韓國政府之生薑
      出口檢疫證明書？故丁○○所稱韓國政府植物檢疫證明書係韓國人孫炳玉以普
      通航寄云云，顯係不實；又衡諸常情，該植物檢疫證明書係生薑得否合法進口
      我國之重要文件，取得不易，依國際貿易習慣，應無以普通郵寄之理，再者，
      該名籍人士具名書立之書函僅為訴外之私文書，其真實性如何﹖有無證據力﹖
      已待商榷，而該書函就本件國際貿易之交易方式，竟謂僅以電話連絡，並未簽
      立任何書面契約，於十月底出貨至十二月始在港收取貨款等語，又顯與國際貿
      易交易之常態不符，且該書函所稱之貨款美金二萬三千八百五十九元三角六分
      、末簽立書面契約云云，復與丁○○於另案偵查中供承之貨款為七十五萬元、
      買賣契約不清楚可能在香港云云不相符合。何況，上開進口之生薑報關手續均
      係被告丙○○出面委託長欣春報關行辦理，並由丙○○將相關資料交予李文財
      或通知李文財前往海關信箱領取，再由李文財轉交甲○○報關，驗關時又係李
      文財通知丙○○補繳檢疫證明書，且透過丙○○交付潘子良所偽造之檢疫證明
      書，又係由丙○○出面領貨等情，業據證人李文財及甲○○於偵查中及本院證
      述明確（參見偵查卷（二）第九十四頁、第一０四反面、本院八十八年十二月
      二十日筆錄），渠二人於本院更一審雖翻異謂被告並未親交商檢局檢疫合格證
      明書予李文財云云，衡諸案重初供之經驗法則，渠等前後不同之供述，應以在
      偵查中所供較為可採，其事後翻異附和被告辯解之證詞，自難遽爾採信，至被
      告雖稱前述生薑之進口報單上左下角載有「鄒先生通知取合格證」之記載云云
      ，惟此記載僅足以證明被告曾通知長欣春報關行往取檢疫合格證明，尚不足以
      證明前述其餘檢疫合格證並非被告親交予報關行人員，況本院觀看檢察官向基
      隆關調取（見外放證物袋）及證人乙○○於偵查中提出（見偵二卷一一三頁）
      之進口單正本並無「鄒先生通知取合格證」之記載，故被告所辯不足採；至共
      同被告潘子良於調查局海調處偵訊時，雖供稱：偽造完成後，丁○○囑咐伊將
      偽造之商檢局檢疫合格證書放到長欣春報關行五堵支關四０五號報關信箱等語
      （見偵一卷第一一七頁背面），惟其放入後，由何人取走﹖是否由被告先取走
      再交予李文財﹖此均非不無可能，其上揭供述，亦無足以證明被告並未經手上
      開檢疫合格證明書；再者，苟上開生薑確係丁○○私下向被告借牌進口屬實，
      則應由丁○○自行選定報關行以辦理通關事宜，且相關資料亦應由丁○○自行
      掌理，以確保自身之權益而免遭他人覬覦，方屬正辦，又豈有全盤假手被告丙○○處理而無視己身權益保障之理？況且證人甲○○於調查局調查時證稱：「
      據我所知丙○○尚於八十年十二月三日以筑桓有限公司名義進口生薑一批（即
      附表編號十二）．．，此外丙○○於八十年十月底左右陸續進口了十幾櫃子的
      生薑，並對外宣稱能取得商檢局檢疫合格證書，結果不知為何這些櫃子均被退
      運．．．許多人向我們打聽丙○○之去處，我們始知丙○○因為找人投資進口
      生薑，而未能順利通關，惡性倒閉數佰萬元而躲去了．．．」等語（見偵查卷
      二第二十頁背面、第二十一頁），並於本審證稱：「在調查局所講的話實在，
      因丙○○託我們報關行報關，丙○○找人投資進口大批生薑未能過關而倒閉是
      聽我們報關行的職員及客人說的」等語。兼衡丁○○苟對該進口生薑無何利益
      ，豈會以二萬四千元之代價委託潘子良偽造商檢局檢疫合格證書？末查，陳伶
      和報驗附表編號九、十之生薑時，被發現韓國植物檢疫證明書係屬偽造，即轉
      由乙○○轉知被告丙○○，此亦經證人陳伶和、乙○○分別結證在卷（偵查卷
      （二）第一０五頁反面），該生薑既於八十年十一月五日退運，被告丙○○明
      知生薑無法獲得商檢局檢疫證明，竟卻於同年十二月六日仍持潘子良所偽造之
      商檢局合格證書交予李文財轉交甲○○提領另批進口之生薑，苟其對於附表編
      號十二至十五之生薑無何利益，為何干犯法紀代為報關？再者如附表編號十二
      至十五所示之四紙韓國政府「植物檢疫證明書」，與被告丙○○自行進口附表
      編號九、十部分被查出係偽造之一四四三、一四四四號「韓國政府植物檢疫證
      明書」相同，均係偽造，故其辯謂該生薑係丁○○自己進口，未參與商檢局檢
      疫合格證書之偽造，亦不知商檢局檢疫合格證書係偽造云云，曷能令人置信？
      故本院綜合上開各情加以研判，認定上開附表編號十二至十五所示生薑應係被
      告丙○○與丁○○合夥進口，祇因丙○○前以偽造之韓國植物檢疫書送商檢局
      檢驗而取得商檢局之檢疫合格證明書之手法，已無法得逞，乃改弦易法，另與
      丁○○共同謀議，推由丁○○出面委由潘子良竊取商檢局空白之檢疫合格證書
      後，繕打商檢局之檢疫合格證明書及利用不知情之商檢局職員蓋用公印，於偽
      造完成後，再由丙○○交由長欣春報關行辦理提貨手續，其中情弊，狀至顯然
      ，不容推諉，丁○○及證人郭淑華前開有利被告之供述，無非迴護被告之說詞
      ，自難憑信，而潘子良於八十年十二月二十日向臺灣基隆地方法院檢察署自首
      ，初謂係其獨自偽造該檢疫合格證書，繼而改稱係丁○○問伊能否不經過正常
      手續弄到合格證書，非丙○○所教唆云云，亦屬迴護被告丙○○之飾詞，不足
      資為有利被告之認定。至證人簡錦俊在原審証稱：「丁○○以往沒有向我借牌
      ，後因申請進口生薑，因係次級品，我們不想進，正巧丁○○想進口，即借他
      筑恆有限公司牌照，此公司是我朋友（李泰吉）經營的」等語，與其在本審調
      查中供證：「是我朋友張德波有配額，趙某由我介紹認識，由張某借配額給趙
      某使用，我祇介紹趙、張二人認識」云云不符（見本院前審八十六年十一月十
      一日訊問筆錄），嗣證人丁○○經傳喚到庭，本院就其向筑桓公司借輸入許可
      證配額之經過質諸證人丁○○，其結證：「我沒見過張德波，是直接向簡錦俊
      借用筑桓公司之輸入配額．．」等語（見本院前審八十七年一月六日訊問筆錄
      ）後，證人簡錦俊到庭即改稱：「我直接將許可證借給趙，他們（指張德波、
      丁○○）並不認識．．」云云（見本院前審八十七年一月九日訊問筆錄），足
      見證人簡錦俊之證言前後不一，一再按本件共同被告丁○○之供證翻異，而其
      前述證詞復與證人甲○○所供：「據我所知丙○○尚於八十年十二月三日以筑
      桓有限公司名義進口生薑一批」云云不符，其證言顯係迴護被告之詞，且乏佐
      証以實其說，均難為有利被告之認定，至被告之選任辯護人於本院更二審聲請
      調閱原審法院八十一年度訴字第三０一號丁○○偽造文書案卷（含臺灣基隆地
      方法院檢察署八十一年度偵字第一八四二號卷），並謂丁○○進口生薑之資料
      ，已於該案向法院提出等語，然查，經本院前審調取上開卷宗核閱後發現，丁○○前述經檢察官提起公訴之偽造文書案，其被訴之事實，即本件被告丙○○
      行使偽造之韓國植物檢疫證明書乙事（即附表編號九、十所示者），丁○○於
      偵查中原供承：「檢驗合格書是韓國人孫炳玉寄的．．．」等語，被告丙○○
      於該案偵查中亦指證：行使偽造之韓國植物檢疫證明書之二批生薑係丁○○向
      伊借牌進口，嗣丁○○經檢察官以行使偽造之韓國植物檢疫證明書等罪嫌提起
      公訴後，其即翻異前供，改稱向被告借用輸入配額之生薑三批，係如附表編號
      十二至十四所示者，附表編號九、十之生薑進口之事與伊無關，被告丙○○亦
      到庭附和其說，致丁○○就該案獲無罪之判決，足見證人丁○○於該案為附表
      編號十二至十五所示之三批生薑係伊向被告借用配額進口之陳述，旨在抗辯其
      經檢察官提起公訴之另案犯罪事實，並以此佐證其因誤會致於偵查中為不實自
      白之辯解為真實，就丁○○於另案為迴護本身另案刑責所為之陳述，已難遽為
      被告有利之認定，況且共同被告丁○○所供：如附表編號十二至十五等四批生
      薑係伊借用配額進口云云，難以採信，更如前述。雖證人黃土民、戊○○於本
      審證稱於七、八年前有向丁○○購買生薑等語，亦與丁○○係與丙○○合夥進
      口附表編號十二至十五生薑，由丙○○負責辦理進口事宜，丁○○則負責銷售
      之分工情形相符，故該證言尚不足據為被告丙○○有利之認定。
（四）被告丙○○係從事自國外進口貨物之貿易業務，因見八十年間國內市場缺乏生
      薑，市價高漲，丙○○乃陸續向國貿局申請核發輸入許可證計畫自國外大量進
      口生薑販售牟利，並先後進口如附表編號四至十、十二至十五之生薑，被告長
      年從事進口業務，對於大批生薑買賣進口，豈有不查明其產地之理？故被告丙○○應係明知進口之生薑並非來自韓國，因原產地無法取得檢疫證明或持原產
      地之檢疫證明（可能係大陸地區）無法通過我國商檢局及海關檢查，始持用偽
      造之「韓國政府植物檢疫證明書」以矇騙商檢局及海關，嗣因持向商檢局報驗
      之一四四三、一四四四號「韓國政府植物檢疫證明書」被查出係偽造，乃推由
      丁○○出面找潘子良逕行偽造商檢局檢疫合格證明書以資報關，顯見被告丙○○對於「韓國政府植物檢疫證明書」係偽造者應知情並加以行使，並參與商檢
      局檢疫合格證明書之偽造及行使甚明。其持偽造之「韓國政府植物檢疫證明書
      」送檢驗報關，目的乃要矇騙商檢局及海關人員取得通關，故該「韓國政府植
      物檢疫證明書」自須偽造得維妙維肖，使商檢局及海關人員查覺不出係偽造者
      ，始克達其目的，自不得倒果為因，稱附表編號四至八部分生薑進口，商檢局
      及海關人員均未發覺被告持以報關之「韓國政府植物檢疫證明書」係偽造，而
      稱商檢局及海關人員都無法發覺係偽造，故被告亦無法查覺係偽造而故意行使
      云云。至海關已發現附表編號九、十之一四四三、一四四四號韓國政府檢疫證
      明書係屬偽造而將生薑退運，為何被告再報驗附表編號十二至十五之生薑，亦
      提出偽造之韓國政府檢疫證明書，而海關竟予放行，應係因農產品檢疫係商檢
      局之權責，附表編號十二至十五部分被告既已提出偽造之商檢局檢疫合格證書
      ，海關人員從形式上審查無從發現該檢疫合格證書係偽造，而予放行之故，併
      此敘明。綜上所述，被告上開所辯，俱非可取，其犯行洵堪認定，自應依法論
      科。
三、至被告雖聲請本院前審向國貿局查詢附表編號十五所示之輸入許可證係由何人申
    請，經查，國貿局就輸入許可證之保存年限為五年，八十年度之輸入許可證核發
    資料已經銷燬等情，已經證人陳昌堅結證在卷，並有國貿局八十六年十月二十一
    日貿（８６）一發字第一二０二八號函在卷可按，是以附表編號十五所示之輸入
    許可證雖已無從調取，但查，附表編號十五所示之進口報單係以筑桓公司為進口
    申報人，其輸入許可證號碼為８０ＲＥＩ－０３９６４８號，據被告以書狀提出
    之該紙輸入許可證影本觀之，其申請人為筑桓公司（見前審卷被告八十六年十月
    二十一日書狀附件），而此次進口係筑桓公司將其經國貿局簽准進口之生薑配額
    借予丁○○使用，再由丁○○與被告丙○○及潘子良共謀以偽造之商檢局檢疫合
    格證明書矇混進口等情，復如前述，足見該件輸入許可證原係以筑桓公司名義所
    申請，如是，被告進口時始以筑桓公司名義借牌申請進口甚明。又被告聲請再傳
    訊證人潘子良、乙○○、丁○○，該證人均經本院傳拘無著，惟其等於偵查、原
    審及本院前審時，就本案事實曾多次到庭證述在卷，本案事證已明確，該證人己
    無再訊問之必要，併此敘明。
四、查被告丙○○自國外輸入生薑，附表編號四至十部分，行使偽造之「韓國政府植
    物檢疫證明書」向商檢局基隆分局五堵辦事處申請得檢疫合格證明書，再將商檢
    局檢疫合格證明書及偽造之「韓國政府植物檢疫證明書」持交基隆海關檢查提領
    報關之生薑；另附表編號十二至十五部分，與丁○○、潘子良共同偽造商檢局檢
    疫合格證明書，再將上開偽造之商檢局檢疫合格證明書及「韓國政府植物檢疫證
    明書」持交基隆關稅局檢查提領報關之生薑，足以生損害於商檢局對植物檢疫之
    管理、基隆海關對農產品進口之管制及韓國政府。又商檢局檢疫合格證明書係公
    務員職務上製作以表明該進口生薑業經檢疫合格之證書，應屬刑法第二百十一條
    之公文書，其與刑法第二百十二條之特種文書，性質截然不同（最高法院七十七
    年度第三次刑事庭會議決議參照）。核被告所為，係犯刑法第二百十六條、第二
    百十條之行使偽造私文書、同法第三百二十條第一項之竊盜及同法第二百十六條
    、第二百十一條之行使偽造公文書罪。被告利用不知情之人盜用公印文，為偽造
    公文書之部分行為，其偽造公文書之低度行為被行使之高度行為所吸收，均不另
    論罪。又其盜蓋商檢局公印文以完成偽造前述檢疫證明書之行為，係利用不知情
    之商檢局五堵辦事處承辦公務員所為，其行使偽造之「韓國政府植物檢疫證明書
    」、商檢局檢疫證明書，係利用不知情之成年人乙○○、陳令和、甲○○所為，
    均為間接正犯。就附表編號十二至十五進口生薑部分，被告與丁○○、潘子良就
    上開竊盜、行使偽造公文書、行使偽造私文書，互有犯意聯絡及行為之分擔，均
    為共同正犯。被告先後多次行使偽造私文書，時間緊接，構成要件相同，顯係基
    於概括犯意為之，應依連續犯規定論以一罪。所犯竊及行使偽造公文書二罪間
    ，有方法結果關係，應依牽連犯之例，從一重之行使偽造公文書罪處斷；被告一
    行為同時行使偽造私文書（韓國政府植物檢疫證明書）」及偽造公文書（商檢局
    檢疫證明書），而觸犯二罪名，應依想像競合犯規定，從一重之行使偽造公文書
    罪處斷；公訴人認係牽連犯，尚有未洽。附表編號四至八、十二至十五之行使偽
    造之「韓國政府植物檢疫證明書」及竊盜部分，起訴書雖未述及，惟與起訴部分
    有連續犯及牽連犯之裁判上一罪關係，為起訴效力所及，依審判不可分原則，本
    院應併予審究。
五、原審據以論罪科刑固非無見，然查（一）原判決對於附表編號一、二、五之報單
    號碼及編號四、五之檢疫合格證書之號碼，未詳加核對，致其記載之號碼與卷附
    資料有所不符，顯非適法，（二）偽造之「韓國政府植物檢疫證明書」內偽造之
    印章及署押，應沒收之物，原判決疏未諭知沒收，亦不失疏漏；（三）附表編號
    四至八、十二至十五之行使偽造之「韓國政府植物檢疫證明書」及竊盜犯行，雖
    未據起訴，惟該部分事實與已經起訴且構成犯罪部分，有連續犯、牽連犯之裁判
    上一罪關係，法院自應併予審理，原審未就此部分犯罪事實併予審理，即有未洽
    ；（四）且被告係一行為同時行使偽造私文書（韓國政府植物檢疫證明書）」及
    偽造公文書（商檢局檢疫證明書），而觸犯二罪名，應依想像競合犯規定，從一
    重之行使偽造公文書罪處斷，原判決認係二罪併罰，尚有未洽。被告以統宏公司
    向經濟部國際貿易局（下簡稱國貿局）申請輸入許可證時，其所申報之貨品生產
    國別為「南韓」，而國貿局簽發輸入許可證時，因未見到貨品，僅採書面審核方
    式，如貨品之原產地，即係就申請人填載者加以審查，祇要申請人填報之輸入地
    區無限制進口之規定，國貿局即核發輸入許可證，至於實到貨品是否與輸入許可
    證所載相符，則由海關於進口時加以查核等情，已經證人陳昌堅結證在卷，並有
    國貿局八十六年十月二十一日貿（８６）一發字第一二０二八號函在卷可按，又
    生薑除了中國大陸地區外，其他地區均得申請進口，復經證人陳昌堅陳證明確，
    足見生薑商品得由貿易商自大陸以外之任何地區申請輸入許可，被告進口之生薑
    故非來自韓國，惟尚難據此事實，遽認被告於申辦上開輸入許可證之時，即有不
    自申報的進口地輸入生薑商品而使公務員登載不實國別之故意，原判決就被告進
    口附表編號九、十所示生薑部分，併論以未據公訴人提起公訴之使公務員登載不
    實及其行使罪，即屬可議。被告丙○○上訴意旨仍以書狀砌詞否認犯罪，雖無理
    由，但原判決既有可議，自應由本院將原判決關於被告丙○○之部分撤銷改判。
    爰審酌被告為進口生薑銷售牟利，竟為本件犯行，危害商檢局及海關對農產品進
    口之管制，及其素行、智識程度、犯後態度等一切情狀判決有期徒刑一年二月，
    以示懲儆。附表編號四至十、十二至十五所示之九０二、九０三、九０四、一０
    一二、一三二二、一四四三、一四四四、一六六七、一六六九、一六六八號及無
    編號一紙「韓國政府植物檢疫證明書」內之韓國政府發証單位之官防及官員之署
    押各一枚，不問屬於犯人與否，均應宣告沒收之。
六、至附表編號一至三、十一、十六、十七之進口生薑部分，未據檢察官起訴，且均
    非以統宏公司名義進口，尚無任何積極事證堪認此部分亦係被告進口，故不併予
    審究，併此敘明。
七、被告丙○○經合法傳喚，無正當理由未到庭，爰不待其陳述而逕行判決，附此指
    明。
據上論斷，應依刑事訴訟法第三百六十九條第一項前段、第三百六十四條、第三百七
十一條、第二百九十九條第一項前段，刑法第二十八條、第三百二十條第一項、第二
百十六條、第二百十條、第二百十一條、第五十五條、第二百十九條，罰金罰鍰提高
標準條例第一條前段，判決如主文。
本案經檢察官劉永清到庭執行職務。
中    華    民    國    八十九    年      三        月        十七      日
                            台灣高等法院刑事第十八庭
                                審判長法  官  吳      敦
                                      法  官  吳  明  峰
                             法  官  陳  忠  行
右正本證明與原本無異。
如不服本判決應於收受送達後十日內向本院提出上訴書狀，其未敘述上訴之理由者並
得於提起上訴後十日內向本院補提理由書（均須按他造當事人之人數附繕本）。
                                      書記官  鎖  瑞  嶺
中    華    民    國    八十九    年      三        月      二十一      日
附錄本案論罪科刑法條：
刑法第二百十六條
行使第二百十條至第二百十五條之文書者，依偽造、變造文書或登載不實事項或使登
載不實事項之規定處斷。
刑法第二百十條
偽造、變造私文書，足以生損害於公眾或他人者，處五年以下有期徒刑。
刑法第二百十一條
偽造、變造公文書，足以生損害於公眾或他人者，處一年以上七年以下有期徒刑。


司法院資訊處製作；財團法人民間司法改革基金會備份。
